臺灣雲林地方法院民事判決
110年度訴字第335號
原      告  陳長宏  

            陳政文  
            陳林玉花
上列三人共同
訴訟代理人  張秀足  
被      告  財政部國有財產署

法定代理人  曾國基  
訴訟代理人  張能軒  
複代理人    廖源哲、邱淑梅

上列當事人間請求確認通行權事件，本院於民國110年9月24日言
詞辯論終結，判決如下：
    主  文
確認原告就被告所有坐落雲林縣○○市○○段0地號土地如雲林縣斗
六地政事務所民國110年1月20日土地複丈成果圖即附圖所示編號
B藍色斜線部分、面積219.57平方公尺土地有通行權，被告不得
為任何妨礙原告通行之行為。
訴訟費用由被告負擔。
    事實及理由
一、原告主張：
　　㈠原告等3人（母子關係）所有坐落雲林縣○○市○○段00○00○00
      ○0000○00○地號土地（下稱系爭89、90、91、92-2、17地
      號土地），面積共計6768.75平方公尺，均為不通公路之
      袋地，爰依民法第787條第1、2項及同法第788條第1項，
      請求如雲林縣○○市○○段0地號土地（特定農業區水利用地
      ）如雲林縣斗六地政事務所民國110年1月20日土地複丈成
      果圖即附圖（下稱附圖）所示編號B藍色斜線部分、面積2
      19.57平方公尺土地有通行權存在，被告並不得在此範圍
      內土地堆石或妨礙通行之行為。
　　㈡被告所有之雲林縣○○市○○段0地號，面積2975.92平方公尺
      土地（下稱系爭9地號土地），今擬委託訴外人錸洋科技
      股份有限公司設立太陽光電，原告等3人擔心原有之出入
      口受阻礙而無法通行，且大型農業機具無法出入耕作及農
      作物不利運輸，故請求鈞院准予如訴之聲明之請求。
　　㈢並聲明：如主文所示。
二、被告方面：
　　㈠原告等3人所有系爭89、90、91、92-2、17等地號土地係自
      訴外人陳源二分割繼承取得。系爭89及92-2及毗鄰地即同
      段89-1、92-1、93、15、16-7等地號土地曾經是屬於張慶
      德、陳源二等人共有。同段16-7地號土地已經臨道路，所
      以原告等3人所有土地欲向外聯絡應依民法第789 條規定
      ，通行同段89-1、92-1、93、15、16-7地號土地。
　　㈡並聲明：
　　　⒈原告之訴駁回。
　　　⒉訴訟費用由原告負擔。 
三、兩造不爭執事項：
　　㈠98年1月7 日前訴外人陳源二、張慶德、張完慶共有雲林縣
      ○○市○○段00○00○00○00○地號土地。由訴外人陳源二聲請調
      解分割，後經本院97年度調字第66號調解事件於98年1 月
      7 日調解成立，由訴外人陳源二分得目前系爭89、92-2地
      號土地及同段98地號土地。訴外人張慶德分得目前同段92
      -1、89-1地號土地。訴外人張完慶分得目前同段92、89-2
      地號土地。
　　㈡系爭90、91、17等地號土地與上開共有物分割事件無關。
　　㈢系爭89、90、91、92-2、17等地號土地為與公路無適宜之
      聯絡，致不能為通常使用之袋地。
　　㈣系爭89地號土地於106 年4 月18日由原告陳長宏繼承取得
      。
　　㈤系爭90地號土地於106 年4 月18日由原告陳長宏、陳政文
      繼承取得。
　　㈥系爭91地號土地於106 年4 月18日由原告陳長宏、陳政文
      繼承取得。
　　㈦系爭92-2地號土地於106 年4 月18日由原告陳林玉花繼承
      取得。
　　㈧系爭17地號土地於106 年4 月18日由原告陳長宏、陳政文
      繼承取得。
四、本件爭點：
　　㈠系爭89、90、91、92-2、17等地號土地對被告所有之系爭9
      地號土地有無袋地通行權？
　　㈡附圖所示通行方案是否為對周圍地最少損害處所及方法之
      通行方案？
五、本院之判斷；
　　㈠98年1月7 日前訴外人陳源二、張慶德、張完慶共有雲林縣
      ○○市○○段00○00○00○00○地號土地。由訴外人陳源二聲請調
      解分割，後經本院97年度調字第66號調解事件於98年1 月
      7 日調解成立，由訴外人陳源二分得目前系爭89、92-2地
      號土地及同段98地號土地。訴外人張慶德分得目前同段92
      -1、89-1地號土地。訴外人張完慶分得目前同段92、89-2
      地號土地。又系爭90、91、17等地號土地與上開共有物分
      割事件無關等情，為兩造所不爭執，並經本院調閱本院97
      年度調字第66號卷核閱無訛，自堪信為真實。
　　㈡按土地因與公路無適宜之聯絡，致不能為通常使用者，土
      地所有人得通行周圍地以至公路。有通行權人，應於通行
      必要之範圍內，擇其周圍地損害最少之處所及方法為之，
      民法第787 條第1 項、第2 項前段定有明文。次按因土地
      一部之讓與或分割，而與公路無適宜之聯絡，致不能為通
      常使用者，土地所有人因至公路，僅得通行受讓人或讓與
      人或他分割人之所有地。數宗土地同屬於一人所有，讓與
      其一部或同時分別讓與數人，而與公路無適宜之聯絡，致
      不能為通常使用者，亦同，民法第789 條第1 項定有明文
      。而系爭90、91、17等地號土地與上開共有物分割事件無
      關，且系爭89、90、91、92-2、17等地號土地為與公路無
      適宜之聯絡，致不能為通常使用之袋地，亦為兩造所不爭
      執，並有地籍圖謄本、本院斗六簡易庭109年12月8日勘驗
      筆錄及照片、附圖等在卷可稽（本院斗六簡易庭110年度
      六簡字第83號卷第37頁至第39頁、第48頁），亦堪信為真
      實，則系爭90、91、17等地號土地之所有人即原告陳長宏
      、陳政文自有通行被告所有系爭9地號土地如附圖所示編
      號B藍色斜線部分以與公路（同段9-1地號土地）通聯之必
      要。再者，原告所請求通行如附圖所示編號B藍色斜線範
      圍之土地，現況即為供通行之用，有照片可憑（同上卷第
      39頁左側由上自下3張照片），且此部分通行面積219.57
      平方公尺，不及整筆系爭9地號土地面積2756.35平方公尺
      之10分之1，又系爭17地號土地為特定農業區農牧用地，
      通行權土地之寬度需讓農業機具得以進出，則原告陳長宏
      、陳政文請求通行該部分土地係屬於通行必要之範圍內，
      擇其周圍地損害最少之處所及方法為之，其等請求通行此
      部分土地，自屬有據。
　　㈢98年1月7 日前訴外人陳源二、張慶德、張完慶共有雲林縣
      ○○市○○段00○00○00○00○地號土地。由訴外人陳源二聲請調
      解分割，後經本院97年度調字第66號調解事件於98年1 月
      7 日調解成立，由訴外人陳源二分得目前系爭89、92-2地
      號土地及同段98地號土地。訴外人張慶德分得目前同段92
      -1、89-1地號土地。訴外人張完慶分得目前同段92、89-2
      地號土地，已如前述，則系爭89、92-2地號土地之所有人
      即原告陳長宏、陳林玉花欲對外通聯至公路，依據民法第
      789 條第1 項規定，原應通行同段訴外人張慶德分得之同
      段92-1、89-1地號土地及訴外人張完慶分得之同段92、89
      -2地號土地，然同段92-1、89-1、92、89-2地號土地依地
      籍圖所示亦為與公路不通聯之袋地，原告陳長宏、陳林玉
      花無法藉由該等土地對外通聯，故被告抗辯稱原告陳長宏
      、陳林玉花應通行同段89-1、92-1、93、15、16-7地號土
      地云云，即屬無憑，系爭89、92-2地號土地之所有人即原
      告陳長宏、陳林玉花自有通行被告所有系爭9地號土地如
      附圖所示編號B藍色斜線部分土地以與公路（同段9-1地號
      土地）通聯之必要。且該部分土地供與公路通聯亦屬於通
      行必要之範圍內，對周圍地損害最少之處所及方法，則原
      告陳長宏、陳林玉花請求通行此部分土地，自屬有據。
六、綜上，原告基於不動產相鄰關係，請求確認其等就被告所有
    之系爭9地號土地如附圖所示編號B藍色斜線部分、面積219.
    57 平方公尺土地有通行權，且被告不得有任何妨礙通行權
    行使之行為，為有理由，應予准許。 
七、訴訟費用負擔之依據：民事訴訟法第78條。
中　　華　　民　　國　　110 　年　　9 　　月　　30　　日
                  民事第二庭    法  官  楊昱辰

以上正本係照原本作成。
如對本判決上訴，須於判決送達後廿日內向本院提出上訴狀。如
委任律師提起上訴者，應一併繳納上訴審裁判費。
中　　華　　民　　國　　110 　年　　9 　　月　　30　　日
                                書記官　陳玉珮